臺灣高等法院臺中分院民事判決　八十八年度重上字第四二號
　　　上　訴　人　甲○○
　　　法定代理人　丙○○
　　　被上訴人　　乙○○
右當事人間返還價金事件，上訴人對於中華民國八十七年二月二日臺灣臺中地方法院
八十七年重訴字第二五號第一審判決提起上訴，本院判決如左：
　　　主　　　文
原判決廢棄。
被上訴人宏通建設股份有限公司應給付上訴人新台幣壹仟參佰拾參萬零肆拾壹元，及
自民國八十七年一月十六日起至清償日止，按年息百分之五計算之利息。被上訴人乙
○○應給付上訴人新台幣壹仟貳佰捌拾肆萬參仟元，及自民國八十七年一月十四日起
至清償日止，按年息百分之五計算之利息。
確認被上訴人持有上訴人所簽發如附表所示之本票債權不存在。
被上訴人應將如附表所示之本票交還上訴人。
本判決第二項於上訴人各以新台幣肆佰參拾柒萬陸仟元、肆佰貳拾捌萬壹仟元，供擔
保後，得分別對被上訴人宏通建設股份有限公司、乙○○假執行；但被上訴人宏通建
設股份有限公司、乙○○於假執行程序實施前，各以新台幣壹仟參佰拾參萬零肆拾壹
元、壹仟貳佰捌拾肆萬參仟元、為上訴人預供擔保，得免為假執行。
第一、二審訴訟費用，由被上訴人各負擔二分之一。
　   事實及理由
一、上訴人主張：上訴人於民國（以下同）八十二年五月二十三日及同年六月二十一
　　日分別與被上訴人宏通建設股份有限公司（以下稱宏通公司）、乙○○簽訂預定
　　房屋、車位買賣契約書及預定土地買賣契約書，買受被上訴人宏通公司所興建之
　　「宏全集團－世界廣場」編號Ｓ十五及Ｓ十六號預售屋二戶（以下稱系爭房屋）
　　，車位二個（編號四十一、四十二號），及向被上訴人乙○○買受房屋坐落之基
　　地即坐落台中市○○區○○段六一七、六一八、六一九、六二二、六二三、六二
　　四、六二四之一、六二五、六二六地號土地（合建分割合併為同段六一七號土地
　　，以下稱系爭土地），合計價金為新台幣（以下同）三千四百二十五萬元，上訴
　　人已依約分別交付被上訴人宏通公司一千三百十三萬零四十一元、被上訴人乙○
　　○一千二百八十四萬三千元之買賣價金及代收款（其中代收款為六十四萬三千元
　　），上訴人並簽發如附表所示之本票交付被上訴人，以支付尾款。詎八十六年四
　　月底，上訴人向主管機關調取新建平面圖，並申請使用證明書時，發現系爭房屋
　　僅一層前面約三分之一面積為店舖，一層後面約三分之二面積及二層均為住宅，
　　上訴人始知被上訴人誘騙上訴人以每坪三十四萬元高價購買系爭房屋及土地，為
　　此撤銷被詐欺之買賣契約意思表示。又因可歸責於被上訴人宏通公司之事由，致
　　系爭房屋無法依約定給付，為不完全給付，上訴人自得解除契約，而上訴人與被
　　上訴人乙○○所訂之土地預訂買賣契約書，依約應與房屋預定買賣契約書同時存
　　在或消滅，上訴人亦得據此解除該契約，上訴人以起訴狀繕本之送達為解除契約
　　之意思表示等情，求為命：被上訴人宏通公司應給付上訴人一千三百十三萬零四
　　十一元，被上訴人乙○○應給付上訴人一千二百八十四萬三千元，及各自起訴狀
　　繕本送達翌日起，加計法定遲延利息，並確認被上訴人所持有上訴人所簽發如附
　　表所示之本票債權不存在，並將該本票交還上訴人之判決。
二、被上訴人則以：被上訴人宏通公司與上訴人所訂立之預定房屋買賣契約書，並未
　　約定，被上訴人宏通公司應給付系爭房屋一、二層均可供店舖使用，建築業界推
　　出個案出售之種類分成住宅及店面，並將一、二層當作店面區隔為一整體出售。
　　而預定買賣契約書第二條明白標示買賣標的物之位置。「位置」解釋為處所、所
　　在的地方，「種類」解釋為「事物的類別」均無從解釋為保證供作店舖使用之意
　　。又依都市計劃法台灣省施行細則第十六條第十二款、第十六條之一規定，被上
　　訴人所銷售之系爭房屋前為沿街步道或開放空間，臨台中市○○路○街十二米道
　　路，且與系爭房屋相鄰之房屋已有他人開設房屋仲介、美容護膚，系爭房屋可供
　　店舖使用，被上訴人宏通公司實無詐欺情事。而被上訴人乙○○僅為合建計劃之
　　地主，且在八十五年即將系爭土地移轉登記與上訴人，亦無詐欺。被上訴人未保
　　證系爭房屋一、二層供店舖使用，並已依約交付系爭房屋及土地，並無不完全給
　　付之情事。而票據乃無因證券，上訴人所簽發之票據既具備法定要件，票據權利
　　即屬存在，上訴人請求確認本票債權不存在，於法未合等語，資為抗辯。
三、上訴人主張以價金三千四百二十五萬元向被上訴人買受系爭房地，上訴人並已交
　　付被上訴人宏通公司一千三百十三萬零四十一元、被上訴人乙○○一千二百八十
　　四萬三千元之買賣價金及代收款，並簽發如附表所示之本票交付被上訴人等事實
　　，為被上訴人所不爭執，復有預定房屋及土地買賣合約書各一件、土地登記簿謄
　　本、所有權狀在卷可證（見原審卷九至七五頁、本院卷(二)五九頁），及與被上訴
　　人乙○○、宏通公司所收取款項相符之收款發票、收據在卷可憑（見原審卷六五
　　至七一頁），並有本票存根附於原法院八十六年度重訴字第三二三號給付價金事
　　件卷可憑（見該案卷五九頁，影印本附於本院卷(二)五九頁）自堪信為真實。又被
　　上訴人宏通公司興建完成之系爭房屋則一層前面約三分之一面積為店舖，一層後
　　面約三分之二面積及二層均為住宅，為兩造所不爭執（見本院卷一三九至一四０
　　頁），有系爭房屋新建平面圖在卷可證（見原審卷七二至七三頁）。亦堪認為真
　　實。
四、上訴人主張向被上訴人宏通公司購買系爭房屋一、二樓均為店舖，被上訴人則以
　　前詞置辯，是本院審究者為上訴人向被上訴人宏通公司購買系爭房屋，是否購買
　　系爭房屋一、二樓均為店舖，即應予究明，玆分述如后：
　(一)依卷附兩造所不爭執之編號Ｓ十五號預售屋買賣契約書第一條第二項所載買賣契
　　約標的物之位置店舖，Ｓ十五棟一、二層並括弧註明位置詳如附件七，第三項買
　　賣標的物之面積，註明種類店面、銷售面積五一‧四二坪（見原審卷二一頁）。
　　及Ｓ十六號預售屋買賣契約書第一條第二項所載買賣契約標的物之位置住宅，Ｓ
　　十六棟一、二層，第三項買賣標的物之面積，註明種類店面、銷售面積四三‧七
　　三坪（見原審卷四九頁）。又類別註明為商店（見原審卷十一、十九頁）。
　(二)前述買賣契約書第二條第二項之附件七為房屋位置示意圖及尺寸標示圖記載一樓
　　為店舖之記載，二樓則無任何記載（見原審卷五八至六三頁）。而被上訴人宏通
　　公司新建平面圖，則記載系爭房屋一樓前面約三分之一為店舖，其餘三分之二為
　　住宅，而二樓記載為臥室，有該新建平面圖在卷可證（見原審卷七二至七三頁）
　　。
　(三)再依前述編號Ｓ十五號預售屋買賣契約書之銷售面積五一‧四二坪，價金七百九
　　十萬元（見原審卷二一頁），及與被上訴人乙○○買受坐落之土地應有部分價金
　　九百六十七萬元（見原審卷十頁），上訴人所買受之編號Ｓ十五號預售屋含土地
　　之買賣價金為一千七百五十七萬元，以買賣契約約定之房屋坪數計算，平均每坪
　　之價金約三十四萬一千餘元（含土地之價金）。及Ｓ十六號預售屋買賣契約書之
　　銷售面積四三‧七三坪，價金六百七十三萬元（見原審卷四九頁），及與被上訴
　　人乙○○買受坐落之土地應有部分價金八百二十三萬元（見原審卷四十頁），上
　　訴人所買受之編號Ｓ十六號預售屋含土地之買賣價金為一千四百九十六萬元，以
　　買賣契約約定之房屋坪數計算，平均每坪約三十四萬二千餘元（含土地價金）。
　(四)系爭房屋一、二樓登記為店舖與系爭房屋僅一樓前面部分登記為店舖，經中國不
　　動產鑑定中心股份有限公司鑑定，認其價差達二百四十四萬九千五百五十五元，
　　有該中心鑑定報告在卷可憑（見外放之鑑定報告書）。
　(五)依前述之上訴人與被上訴人宏通公司買賣契約之約定，系爭房屋為店面，且店面
　　之面積為系爭房屋一、二層，及買賣契約所附之房屋位置示意圖、尺寸標示圖僅
　　有店舖之記載，參以系爭房屋一、二層之買賣價金，未分別計價，且平均每坪高
　　達三十四萬餘元（含土地價金），並系爭房屋一、二樓登記為店舖與系爭房屋僅
　　一樓前面部分登記為店舖，其價差達二百四十四萬九千五百五十五元等情，足認
　　上訴人向被上訴人宏通公司所買受之系爭房屋一、二樓均屬店舖。被上訴人抗辯
　　未約定系爭房屋一、二層均可供店舖使用云云，不足採信。
五、被上訴人抗辯：依都市計劃法台灣省施行細則第十六條第十二款、第十六條之一
　　規定，被上訴人所銷售之系爭房屋前為沿街步道或開放空間，臨台中市○○路○
　　街十二米道路，且與系爭房屋相鄰之房屋已有他人開設房屋仲介、美容護膚，系
　　爭房屋可供店舖使用等語。查，上訴人向被上訴人宏通公司所買受系爭房屋一、
　　二層，依契約之約定係均屬店舖，已如前述，惟依台中市政府工務局八十八年四
　　月二十二日八十八中工建字第四七一二二號函復本院八十六年度重上字第一六五
　　號被上訴人宏通公司請求上訴人給付系爭房屋買賣價金事件，稱：系爭房屋僅第
　　一層可變更為店舖等語（見該案卷(一)二０六頁，影印附於本院卷(二)五七、五八頁
　　），並經本院調取該案查明屬實，則系爭房屋僅一層可供店舖使用，被上訴人辯
　　稱系爭房屋可供店舖使用，與事實不符，不足採取。
六、按契約成立後，當事人應依債之本旨而為給付，當事人所為給付之內容，若不符
　　合債務本旨，且係可歸責於債務人者，即為不完全給付。又出賣人就其交付之買
　　賣標的物有應負擔保責任之瑕疵，而其瑕疵係於契約成立後始發生，且因可歸責
　　於出賣人之事由所致者，則出賣人除負物之瑕疵擔保責任外，同時構成不完全給
　　付之債務不履行責任，買受人如主張出賣人應負不完全給付之債務不履行責任者
　　，買受人得類推適用民法第二百二十六條第二項規定請求損害賠償；或類推適用
　　給付遲延之法則，請求補正或賠償損害，並有民法第二百六十四條規定之適用（
　　最高法院七十七年度第七次民事庭會議決議參照）。本件上訴人所購買之系爭房
　　屋一、二樓均屬店舖，被上訴人宏通公司即應負擔保所交付之系爭房屋一、二樓
　　均為店舖之責任，惟被上訴人宏通公司於買賣契約成立後，所興建完成之系爭房
　　屋僅一層前面約三分之一面積為店舖，一層後面約三分之二面積及二層均為住宅
　　，上訴人與被上訴人宏通公司所買賣之標的物顯有瑕疵，該瑕疵係因被上訴人宏
　　通公司向台中市政府申請建造時，即以系爭房屋一層前面約三分之一面積為店舖
　　，一層後面約三分之二面積及二層均為住宅，有工務局設計圖在卷可憑（見原審
　　卷七二頁），係可歸責於被上訴人宏通公司。又台中市政府工務局八十八年四月
　　二十二日八十八中工建字第四七一二二號函復本院八十六年度重上字第一六五號
　　被上訴人宏通公司請求上訴人給付系爭房屋買賣價金事件，稱：系爭房屋僅第一
　　層可變更為店舖等語（見該案卷(一)二０六頁，影印附於本院卷(二)五七、五八頁）
　　。顯然上訴人向被上訴人宏通公司所購買之系爭房屋二樓，無從變更為店舖使用
　　，則前述瑕疵，已無從補正，被上訴人宏通公司即未依債之本旨給付系爭房屋，
　　為不完全給付，上訴人類推適用修正前之民法第二百五十六條規定解除契約（按
　　八十八年四月二十一日新修正公布並於八十九年五月五日施行之民法債編第二百
　　二十七條第一項已修正，明定：「因可歸責於債務人之事由，致為不完全給付者
　　，債權人得依關於給付遲延或給付不能之規定行使權利），自得不經催告而可解
　　除預定房屋買賣契約（含車位買賣契約）。則被上訴人於原審以起訴狀之送達為
　　解約之意思表示，於法有據。又依上訴人與被上訴人乙○○間之土地買賣契約第
　　七條規定「‧‧‧預定房屋及土地買賣契約書須同時簽約並同時履行方屬有效，
　　任何一部份不履行視為全部違約，如兩造之一有無效或解除之事由時，則另一契
　　約亦當然無效或解除‧‧‧」，則上訴人與被上訴人宏通公司訂立之預售屋買賣
　　契約，與上訴人及被上訴人乙○○所訂系爭土地買賣契約，彼此具有不可分離之
　　關係，性質上屬於契約之聯立，應同時存在或消滅，違反其一，無從期待可能單
　　獨履行另一契約，被上訴人宏通公司已不完全給付，經上訴人解除預訂房屋買賣
　　契約書，上訴人據此主張解除系爭預定土地買賣契約，於法有據。
七、上訴人因支付系爭房屋（含車位）及土地之尾款而交付系爭本票與被上訴人宏通
　　公司、乙○○二人，因上訴人已解除預定房屋、車位買賣契約，及預定土地買賣
　　契約，被上訴人因出賣系爭房屋（含車位）及土地所取得系爭本票，即欠缺為票
　　據債務基礎之原因關係，則兩造間就系爭本票之債權債務並不存在。
八、綜上所述，上訴解除預定房屋、車位買賣契約，及預定土地買賣契約，請求被上
　　訴人宏通公司返還價金一千三百十三萬零四十一元，被上訴人乙○○返還價金一
　　千二百八十四萬三千元，及各自起訴狀繕本送達翌日起即被上訴人宏通公司自八
　　十七年一月十六日起（見原審卷七九頁），被上訴人乙○○自八十七年一月十四
　　日起（見原審卷八０頁），至清償日止，按年息百分之五計算之利息（依民法第
　　二百五十九條第二款規定，受領之給付為金錢者，應附加自受領時起之利息償還
　　之，上訴人僅請求自起訴狀繕本送達翌日起算），自屬正當。兩造並陳明願供擔
　　保為假執行及免假執行之宣告，核無不合，爰並宣告之。又上訴人請求確認被上
　　訴人所持有之系爭本票債權不存在，被上訴人並應將系爭本票交還上訴人，亦屬
　　正當。原審為上訴人敗訴之判決，尚有未當。上訴論旨，指摘原判決不當，求予
　　廢棄，為有理由。上訴人係以受詐欺而撤銷意思表示，及以不完全給付，解除買
　　賣契約，係於同一訴訟程序，主張二訴訟標的，以單一聲明，請求法院為同一之
　　判決，乃學說上所謂之訴之重疊合併其所本之請求中之一項為有理由時，即可為
　　其勝訴之判決，自無庸就上訴人受詐欺而撤銷意思表示，加以審究。本件事證已
　　臻明確，兩造其餘攻擊防禦方法，與本件判決結果並無影響，毋庸逐一論述，併
　　此敘明。
據上論結：本件上訴為有理由，依民事訴訟法第四百五十條、第七十八條、第八十五
條第一項前段、第四百六十三條、第三百九十條第二項、第三百九十二條，判決如主
文。
中　　　華　　　民　　　國　　九十一　　年　　　五　　　月　　二十九　　日
~B1民事第六庭審判長法　官　吳火川
~B2　　　　　　　　法　官　吳惠郁
~B3　　　　　　　　法　官　饒鴻鵬
右為正本係照原本作成。
如對本判決上訴，須於收受判決送達後二十日內向本院提出上訴書狀，其未表明上訴
理由者，應於提出上訴後二十日內向本院提出上訴理由書（須按他造人數附具繕本）
，並繳納送達用雙掛號郵票拾份（每份參拾肆元）。
上訴時應提出委任律師或具有律師資格之人之委任狀；委任有律師資格者，另應附具
律師及格證書及釋明委任人與受任人有民事訴訟法第四百六十六條之一第一項但書或
第二項（詳附註）所定關係之釋明文書影本。
~B 　 　　　　　　書記官　陳三軫
中　　　華　　　民　　　國　　九十一　　年　　　五　　　月　　 三十　　 日
附註：
民事訴訟法第四百六十六條之一（第一項、第二項）對於第二審判決上訴，上訴人應
委任律師為訴訟代理人。但上訴人或其法定代理人具有律師資格者，不在此限。
上訴人之配偶、三親等內之血親、二親等內之姻親，或上訴人為法人、中央或地方機
關時，其所屬專任人員具有律師資格並經法院認為適當者，亦得為第三審訴訟代理人
。
附表：
票據號碼　　　票面金額　　　　　發票日       　　到期日
              （新台幣）
ＴＨ九二九　　八百六十四萬元　　八十五年         八十六年十二月
二四九八號　　　　　　　　　　　十二月八日       三十一日
　　　　　　　　　　　　　　　　　　　　　　　　　　　　　　　　　　　　Ｂ
